【裁判字號】    99,訴,357
【裁判日期】    990927
【裁判案由】    返還不當得利
【裁判全文】
臺灣士林地方法院民事判決               99年度訴字第357號
原      告  乙○○
法定代理人  甲○○
被      告  丙○○
上列當事人間返還不當得利事件，本院於民國99年9 月13日言詞
辯論終結，判決如下：
    主  文
被告應給付原告新臺幣陸拾萬玖仟元，及自民國九十九年五月六
日起至清償日止，按週年利率百分之五計算之利息。
訴訟費用新臺幣陸仟陸佰壹拾元由被告負擔。被告應賠償原告所
預繳之訴訟費用新臺幣陸仟陸佰壹拾元
本判決於原告以新臺幣貳拾壹萬元為被告供擔保後，得假執行。
    事  實  及  理  由
壹、程序方面：
一、按訴狀送達後，原告不得將原訴變更或追加他訴。但請求之
    基礎事實同一、不甚妨礙被告之防禦及訴訟之終結及擴張或
    減縮應受判決事項之聲明者，不在此限，民事訴訟法第255
    條第1 項但書第2 款、第7 款、第3 款分別定有明文。本件
    原告起訴原依不當得利之法律關係，請求被告給付新臺幣（
    下同）60萬9,000 元，及自起訴狀繕本送達翌日起至清償日
    止按週年利率5%計算之利息。嗣於民國99年9 月13日言詞辯
    論期日追加民法第541 條之規定為訴訟標的，並變更訴之聲
    明為被告應給付原告60萬9,000 元，及自99年5 月6 日起至
    清償日止按週年利率5%計算之利息。核其追加訴訟標的部分
    ，與原訴之原因事實，均係關於被告是否應返還為原告保管
    之存款乙節，是核追加前後之原因事實乃具有共同性，其先
    後所為請求之主張，在社會生活上可認為相關聯。且原告所
    提之證據資料，於其為訴之追加後，本院於審理時仍得加以
    利用，是其前後兩訴請求之基礎事實應屬同一，且不甚妨礙
    被告之防禦及訴訟之終結，原告追加民法第541 條之規定為
    訴訟標的，應予准許。至其變更利息起算日為自99年5 月6
    日起算，核係減縮應受判決事項之聲明，依上揭說明，於法
    尚無不合，亦應准許。
貳、實體方面：
一、原告起訴主張：被告為伊之外甥，伊委託被告代為保管伊於
    彰化商業銀行北門分行0000-00-00000-000 號帳戶之存款，
    被告即於97年7 月3 日提領前開帳戶內之存款共計60萬9,00
    0 元（下稱「系爭存款」），並轉入被告之銀行帳戶。嗣伊
    終止委任關係，並請求被告返還系爭存款。詎被告拒絕返還
    系爭存款。爰依民法第541 條第1 項、第179 條之規定，擇
    一請求被告返還系爭存款等語。並聲明：(一)被告應給付原告
    60萬9,000 元，及自99年5 月6 日起至清償日止，按週年利
    率5%計算之利息。(二)願供擔保，請准予宣告假執行。
二、被告則以：原告因時常出車禍，故委託伊保管系爭存款，代
    為支付醫藥費。且伊自97年7 月5 日起，每月5 日代原告給
    付會款1 萬元，迄今共給付22萬元，故原告尚積欠伊合會會
    款22萬元未為清償。又原告於97年6 月29日向伊借款之3,00
    0 元迄未清償。是系爭存款扣除上開款項後，應尚餘38萬6,
    000 元等語，資為抗辯。並聲明：原告之訴駁回。
三、不爭執事項：
  (一)原告曾於97年間委託被告代為保管系爭存款，經被告於99年
    7 月3 日自原告帳戶領出。
  (二)原告因精神狀態已達心神喪失程度，致無法處理自己之事務
    ，經臺灣臺北地方法院於98年1 月14日裁定為禁治產人，並
    於99 年1月29日裁定選任甲○○為其監護人。
四、得心證之理由：
  (一)按受任人因處理委任事務，所收取之金錢、物品及孳息，應
    交付於委任人，民法第541 條第1 項定有明文。經查，原告
    曾於97年間委託被告代為保管系爭存款等情，為兩造所無異
    詞（見上三之(一)），且被告亦自認原告委託伊保管系爭存款
    ，以代為支付醫藥費等語，堪信被告係基於委任之法律關係
    ，而為原告保管系爭存款。是系爭存款既屬於原告所有而由
    原告交付被告以處理事務，則原告依民法第541 條第1 項之
    規定，請求被告交付系爭存款，自屬有據。
  (二)次按當事人主張有利於己之事實者，就其事實有舉證之責任
    ，民事訴訟法第277 條本文亦有明文。被告辯以原告尚欠伊
    會款22萬元及借款3,000 元等情，為原告所否認，是被告自
    應就此有利於己之事實，負舉證之責。又被告迄未舉證證明
    原告尚積欠伊會款、借款之事實，則其以原告尚欠伊會款及
    借款共計22萬3,000 元為由，對原告上開債權為抵銷云云，
    即屬無據，而不足採。
  (三)又按給付無確定期限者，債務人於債權人得請求給付時，經
    其催告而未為給付，自受催告時起，負遲延責任；其經債權
    人起訴而送達訴狀，或依督促程序送達支付命令，或為其他
    相類之行為者，與催告有同一之效力；遲延之債務，以支付
    金錢為標的者，債權人得請求依法定利率計算之遲延利息；
    應付利息之債務，其利率未經約定，亦無法律可據者，週年
    利率為5%，民法第229 條第2 項、第233 條第1 項本文及第
    203 條分別定有明文。查原告得依民法第541 條第1 項之規
    定，請求被告交付系爭存款等情，已如上述。且兩造未就系
    爭存款之給付期限及遲延給付時之利率為約定，原告已於本
    院99年5 月5 日準備程序期日，為兩造終止委任關係之表示
    ，並請求（催告）被告給付上開款項（本院卷第27頁背面）
    ，則揆諸上開說明，原告請求被告給付自催告交付系爭存款
    後之99年5 月6 日起至清償日止，按週年利率5%計算之遲延
    利息，即無不合。
五、綜上所述，原告委託被告保管系爭存款，且被告未證明其對
    原告有會款、借款債權得以抵銷。從而，原告依民法第541
    條第1 項之規定，訴請被告交付系爭存款及法定遲延利息，
    為有理由，應予准許。原告陳明願供擔保，請准宣告假執行
    ，經核於法相合，爰分別酌定相當擔保金額准許之。
六、本件訴訟費用額確定為6,610 元（原告預繳之第一審裁判費
    ），並應由被告負擔。被告應賠償原告預繳之訴訟費用6,61
    0 元。
七、本件事證已臻明確，其餘兩造主張、陳述暨所提之證據，經
    審酌均與本院前揭判斷不生影響，爰不一一詳予論述，附此
    敘明。
據上論結，原告之訴為有理由，依民事訴訟法第78條、第87條第
1項、第390條第2項，判決如主文。
中    華    民    國    99    年    9     月    27    日
                  民事第三庭  審判長法  官  王本源
                                    法  官  施月燿
                                    法  官  林尚諭
以上正本證明與原本無異。
如對本判決上訴，應於判決送達後20日內向本院提出上訴狀；若
委任律師提起上訴者，應一併繳納上訴審裁判費，否則本院得不
命補正逕行駁回上訴。
中    華    民    國    99    年    9     月    29    日
                                    書記官  吳華瑋

司法院資訊處製作；財團法人民間司法改革基金會備份。
